【裁判字號】    98,訴,343
【裁判日期】    980720
【裁判案由】    交還土地
【裁判全文】
臺灣高雄地方法院民事判決               98年度訴字第343號
原      告  翔貴企業有限公司
法定代理人  甲○○
訴訟代理人  李玲玲律師
被      告  山水石業股份有限公司
法定代理人  丙○○
            丁○○
            乙○○
上列當事人間請求交還土地事件，經本院於民國98年7 月6 日言
詞辯論終結，判決如下：
    主  文
被告應將坐落高雄縣大寮鄉○○村○○○○段六八一○地號、面
積一八○○平方公尺土地上，如附圖所示Ａ部分面積九五點四平
方公尺之磚造牆鐵皮屋壹棟、Ｂ部分面積五四平方公尺之水泥基
座水塔壹座拆除，並將前開土地騰空返還原告。
訴訟費用由被告負擔。
本判決於原告以新台幣玖拾陸萬為被告供擔保後，得假執行。
    事  實  及  理  由
一、被告經合法通知，未於言詞辯論期日到場，核無民事訴訟法
    第386 條各款所列情事，爰依原告聲請，由其一造辯論而為
    判決。
二、原告主張：
  (一)原告於民國94年7 月5 日自訴外人統地貿易有限公司（下稱
    統地公司），購得坐落高雄縣大寮鄉○○村○○○○段6810
    號、面積1800平方公尺土地（下稱系爭土地），於購得時，
    被告就系爭土地有租賃權存在，租賃期間至97年12月31日止
    。又於94年間，被告曾向原告提起損害賠償民事事件，經鈞
    院以94年度重訴字第432 號判決被告敗訴確定，而被告自斯
    時起即停止營業，未再使用系爭土地迄今，且被告之租賃權
    已於97年12月31日屆滿，並未與原告續訂租賃契約。惟系爭
    土地上尚有被告所有如附圖編號Ａ部分面積95.4平方公尺之
    磚造牆鐵皮屋1 棟（內有石材切割機1 台）及編號Ｂ部分面
    積54平方公尺之水泥基座水塔1 座，未予遷離，並在系爭土
    地上堆置石材等物品。為此，爰依民法第767 條或第455 條
    規定，請求擇一判決。
  (二)並聲明：(1)被告應將系爭土地上如附圖編號Ａ部分面積95.4
    平方公尺之磚造牆鐵皮屋1 棟、編號Ｂ部分面積54平方公尺
    之水泥基座水塔1 座拆除，並將系爭土地騰空返還原告。(2)
    願供擔保，請准宣告假執行。
三、被告未於言詞辯論期日到庭，惟具狀則以：
  (一)被告自78年1 月1 日起，向訴外人即系爭土地原所有人胡顯
    宗承租系爭土地，作為工廠及辦公室使用。又統地公司向法
    院標得系爭土地及其上門牌號碼高雄縣大寮鄉○○○街15號
    廠房及附屬建物（下稱系爭廠房）後，於94年7 月5 日函知
    被告，已將系爭土地及同段6812地號土地，出售予原告及訴
    外人寬陸電機股份有限公司（下稱寬陸公司），被告即將租
    金給付寬陸公司及原告。然於94年8 月28日上午，訴外人陳
    俊源出示寬陸公司及原告之委託書，以系爭廠房及系爭土地
    所有權人，主張有權排除及拆毀系爭廠房，並以怪手等重機
    械破壞系爭廠房之圍牆、拆除廠房之鐵皮屋及辦公器具，而
    將拆除物堆置在系爭土地上，是陳俊源既代表原告並經同意
    ，將拆除物堆置在系爭土地上，該堆置行為應屬原告與陳俊
    源間成立使用借貸關係，非屬被告自行堆置而無權占有系爭
    土地。再者，被告租賃權期間既已屆滿，被告當依法排除地
    上物並返還土地，而系爭土地上僅餘被告所有之石材切割機
    1 台，被告願負遷移該機器並返還系爭土地。
  (二)並聲明：原告之訴駁回。
四、兩造不爭執之事項及簡化之爭點為：
  (一)兩造不爭執事項：
  1.系爭土地現為原告所有。又原告向統地公司購得系爭土地前
    ，系爭土地既存有被告之租賃權，租賃期間至97年12月31日
    止。
  2.被告前於94年間，對原告及其法定代理人、寬陸公司、陳俊
    源提起損害賠償事件，經本院以94年度重訴字第432 號判決
    被告敗訴確定。
  3.系爭土地上尚存有被告所有之石材切割機1台等物。
  (二)兩造爭執事項：
    原告依民法第767 條、第455 條規定，請求被告將系爭土地
    上如附圖Ａ、Ｂ部分之地上物拆除，並將系爭土地騰空返還
    原告，有無理由？
五、前揭不爭執事項，業據原告提出系爭土地登記謄本1 紙、現
    場照片16張（本院審卷第6 至9 頁、第111 至113 頁）、經
    濟部97年12月31日經授中字第09734539250 號函暨所附被告
    變更登記事項卡1 份（本院審卷第23至25頁）等為證，且經
    本院會同原告及高雄縣大寮地政事務所人員勘測屬實，製有
    勘驗筆錄及囑託楠梓地政事務所人員繪製複丈成果圖（本院
    審卷第117 、118 頁）存卷可考，又經依職權調取本院94年
    度重訴字第432 號損害賠償民事事件全卷宗核閱無誤，堪認
    為真實。茲就兩造之爭點，析述本院得心證之理由如下：
  (一)按當事人主張有利於己之事實，就其事實有舉證之責任，民
    事訴訟法第277 條定有明文。又按所有人對於無權占有或侵
    奪其所有物者，得請求返還之，民法第767 條前段定有明文
    。依此，以無權占有為原因，請求返還所有物之訴，被告對
    原告就其物有所有權存在之事實無爭執，而僅以非無權占有
    為抗辯者，原告於被告無權占有之事實，無舉證責任。被告
    應就其取得占有，係有正當權源之事實證明之。如不能證明
    ，則應認原告之請求為有理由（最高法院72年度台上字第15
    52號判決要旨參照）。查，被告對於占用原告所有系爭土地
    乙節，既無爭執，則揆諸前揭規定及最高法院判決要旨說明
    ，原告已就其為系爭土地所有人之事實，盡舉證責任，被告
    自應就其對系爭土地為有權占有一節，負舉證責任。
  (二)被告主張係陳俊源將系爭廠房拆除物堆置在系爭土地上，為
    原告與陳俊源間之使用借貸關係，非屬被告無權占有云云。
    惟查，「(1)系爭土地上有磚造牆鐵皮屋之定著物1 棟，其內
    有石材切割機1 台。(2)系爭土地上有水泥基座之水塔1 座。
    (3)…於石材切割機北側堆置石材一大批，而於兩側堆置石材
    各一小批」等情，此經本院到場勘驗屬實，並製有勘驗筆錄
    （見本院審卷第101 頁）在卷可稽；據此，堪認系爭土地上
    現存在被告所有之磚造牆鐵皮屋頂之定著物1 棟（內有石材
    切割機1 台）、水泥基座之水塔1 座及石材數堆等物，並無
    所謂系爭廠房之拆除物。又陳俊源係於94年8 月間，拆除系
    爭廠房並堆置物品，該時間點為被告租賃系爭土地期間，即
    系爭土地當時之使用權人為被告，並非原告，且陳俊源依被
    告人員指示，將物品移往指定地點，並為免物品潮溼而蓋以
    帆布乙節，有台灣高雄地方法院檢察署94年度偵字第25413
    號不起訴處分書1 份（見本院審卷第41、42頁）可按；依此
    ，縱認系爭土地上現存之石材物品數堆，為陳俊源所堆置，
    然此為被告以系爭土地承租人身分，指示陳俊源所為，即陳
    俊源與原告間並無所謂使用借貸契約。從而，被告辯稱：係
    陳俊源與原告間之使用借貸契約，而將伊所有物品放置在系
    爭土地上，非屬被告無權占有云云，即屬無據。
  (三)系爭土地上現仍存在被告所有之磚造牆鐵皮屋之定著物1棟
    （內有石材切割機1 台）、水泥基座之水塔1 座及石材數堆
    等物，並被告就系爭土地之租賃權，業於97年12月31日屆滿
    ，已如前述，且被告亦未舉證證明有正當權源占用系爭土地
    ，則依前開說明，原告主張被告係無權占有系爭土地等情，
    應屬有據。
六、綜上所述，原告既為系爭土地之所有權人，並被告之租賃契
    約於97年12月31日屆滿，已無合法權源占用系爭土地，自屬
    無權占有。從而，原告本於民法第767 條規定，請求被告將
    系爭土地上如附圖Ａ、Ｂ部分之地上物拆除，並將系爭土地
    騰空返還原告，為有理由，應予准許。又原告依民法第767
    條或第455 條規定，請求擇一判決，且原告基於所有權之法
    律關係，訴請被告將系爭土地上如附圖Ａ、Ｂ部分之地上物
    拆除，並將系爭土地騰空返還原告，為有理由，已如前述，
    是本件應無再行探究民法第455 條規定有無理由之必要，附
    此說明。再者，原告陳明願供擔保，請准宣告假執行，核無
    不合，茲酌定相當之擔保金額，予以准許。
七、本件事證已臻明確，兩造其餘攻擊防禦方法及舉證，核與判
    決結果無影響，爰不另一一論述，附此敘明。
八、據上論結，本件原告之訴為有理由，依民事訴訟法第385 條
    第1 項前段、第78條、第390 條第2 項，判決如主文。
中    華    民    國    98    年    7     月    20    日
                  民事第五庭  法  官  洪榮家
正本係照原本作成。
如不服本判決，應於送達後20日內，向本院提出上訴狀並表明上
訴理由，如於本判決宣示後送達前提起上訴者，應於判決送達後
10日內補提上訴理由書（須附繕本）。
中    華    民    國    98    年    7     月    20    日
                              書記官  胡美儀


司法院資訊處製作；財團法人民間司法改革基金會備份。
